【裁判字號】    88,上訴,1409
【裁判日期】    890309
【裁判案由】    殺人未遂等
【裁判全文】
臺灣高等法院臺中分院刑事判決                  八十八年度上訴字第一四○九號
    上  訴  人
    即  被  告  己○○
    選任辯護人  陳春成
                鐘為盛
    上  訴  人
    即  被  告  戊○○
    選任辯護人  陳春成
                鐘為盛
                陳光龍
右上訴人因殺人未遂等案件，不服臺灣台中地方法院八十七年度訴字第一四六九號中
華民國八十八年五月十日第一審判決（起訴案號：臺灣台中地方法院檢察署八十七年
度偵字第三六一五號），提起上訴，本院判決如左：
      主  文
原判決撤銷。
己○○行使偽造國民身分證，足以生損害於公眾及他人，處有期徒刑參月，如易科罰
金，以參佰元折算壹日，扣案之偽造國民身分證壹張沒收。其餘被訴殺人未遂及違反
槍砲彈藥刀械管制條例部分均無罪。
戊○○無罪。
      事  實
一、己○○為逃避警方之查緝，於八十七年一月間某日，先向不知情之同學丙○○借
    用身分證而加以影印後，將該影印之身分證連同自己之照片一起交予綽號「阿文
    」之不詳姓名年籍之成年男子，以新台幣三萬元之代價，委託「阿文」替其偽造
    「丙○○」之國民身分證一張，足以生損害於丙○○及戶政機關對於全國戶籍資
    料之管理，迨於八十七年二月十三日凌晨二時許，己○○在台中市○村路○○○○路口接受警員攔檢盤查時，竟冒用丙○○之名，並出示上開偽造之身分證交予
    警員核對查看，而行使偽造之國民身分證，旋為警當場識破，並扣得己○○所有
    之上開偽造之「丙○○」身分證一張。
二、案經台中市警察局第四分局報請臺灣臺中地方法院檢察署檢察官偵查起訴。
      理  由
壹、有罪部分：
一、右揭被告己○○偽造「丙○○」名義之國民身分證，並於右揭時地為警盤查時，
    出示該偽造之身分證等事實，業據被告己○○坦承不諱，且有扣案之偽造身分證
    一張可資佐證，本件被告己○○此部分之犯行，堪以認定。
二、核被告己○○所為，係犯刑法第二百十六條、第二百十二條之行使偽造國民身分
    證罪。被告己○○與該綽號「阿文」之男子，就偽造國民身分證部分，有犯意之
    聯絡及行為分擔，皆為共同正犯。被告己○○偽造國民身分證後，復持以行使，
    其偽造之低度行為應為行使之高度行為所吸收，不另論罪。原審予以論罪科刑，
    固非無見，被告己○○就此部分空言上訴，雖無理由，惟原判決對於被告己○○
    與綽號「阿文」之男子間，就偽造國民身分證犯行未論以共同正犯，尚有未洽，
    原判決既有上述可議之處，即無可維持，應由本院撤銷改判。爰審酌被告己○○
    犯罪之動機、手段、所生之損害，及其犯罪後已坦承犯行等一切情狀，量處有期
    徒刑三月，並諭知易科罰金之折算標準。又偽造之「丙○○」國民身分證一張，
    係被告己○○所有且供行使之犯罪所用之物，依刑法第三十八條第一項第二款規
    定宣告沒收。
貳、無罪部分：
一、公訴意旨略以：己○○、戊○○與綽號「阿華」（即甲○○）、「阿弘」及「香
    水」等不詳姓名年籍之人，於民國八十六年十二月六日凌晨三時許，共同未經許
    可非法持有貝瑞塔美國廠製口徑９ＭＭ制式半自動手槍及另不詳槍枝各一支及子
    彈，至台中市○○路十六號新棕櫚ＰＵＢ店飲酒消費，綽號「香水」之女子先行
    離去，至同日凌晨五時三十分許，己○○、戊○○、「阿華」、「阿弘」等四人
    藉詞該店服務態度不佳，心生不悅，翻桌搗毀店內桌椅（毀損部分未據告訴）後
    ，旋與店內客人丁○○發生衝突，即由己○○、戊○○二人在店門口毆打客人丁○○（傷害部分未據告訴），己○○、戊○○、「阿華」、「阿弘」等人竟因此
    萌生殺人之不確定故意，推由「阿華」、「阿弘」自其二人所駕駛之自用小客車
    內取出取出預藏之槍枝、子彈，並由二人分持上開槍枝返回「新棕櫚ＰＵＢ」店
    外，對空鳴槍數次，並朝客人丁○○射擊，丁○○被擊中右大腿後，即逃往店內
    ，在店內舞台前，仍遭隨後追趕之己○○、戊○○己○○持店內之滅火器毆打丁○○，「阿華」、「阿弘」二人見狀，亦再度對天花板鳴槍及朝丁○○射擊數槍
    ，並擊中丁○○左大腿及腹部，致丁○○大量出血而昏倒在地，己○○、戊○○
    、「阿華」、「阿弘」等四人旋即共乘上開自用小客車逃逸，丁○○則由店員緊
    急送醫急救，始倖免於一死，並由據報到場之警員在「新棕櫚ＰＵＢ」現場起出
    四顆彈殼。己○○、戊○○、「阿華」、「阿弘」等四人即將非法持有貝瑞塔美
    國廠製口徑９ＭＭ制式半自動手槍一枝及子彈一顆，藏置於台中市南屯區○○○
    路○段知高橋下方，並分頭逃逸。至八十七年三月三十一日，由己○○帶同警員
    在台中市南屯區○○○路○段知高橋下方，起出並扣得其等藏置之上開貝瑞塔美
    國廠製口徑９ＭＭ制式半自動手槍一枝及制式子彈一顆，因認被告己○○、戊○○共共同涉犯未經許可持有手槍、子彈罪及刑法殺人未遂罪嫌云云。
二、按犯罪事實應依證據認定之，無證據不得推定其犯罪事實；又不能證明被告犯罪
    或其行為不罰者，應諭知無罪之判決，刑事訴訟法第一百五十四條、第三百零一
    條第一項分別定有明文。且認定不利於被告之事實，須依積極證據，苟積極證據
    不足為不利於被告事實之認定時，即應為有利於被告之認定，更不必有何有利之
    證據；又事實之認定應憑證據，如未能發現相當之證據，或證據不足以證明自不
    能以推測或擬制之方法以為裁判之基礎。又告訴人之告訴係以使被告受刑事追訴
    為目的，是其陳述是否與事實相符，仍應調查其他證據以資審認，分別有最高法
    院三十年上字第八一六號、四十年台上字第八六號、五十二年台上字第一三○○
    號判例著有明文可資參照。
三、訊據被告己○○、戊○○二人均堅決否認有持槍殺人之犯行，均辯稱：己○○、
    戊○○是一同搭計程車前往新棕櫚ＰＵＢ，與甲○○、「阿弘」約在店門口見面
    ，渠二人不知甲○○、「阿弘」有攜帶槍枝，案發當時戊○○與丁○○及其友人
    由店內互毆至店外，己○○則與丁○○其他之友人在店內互毆，甲○○、「阿弘
    」見狀即持槍對空射擊，射擊當時戊○○仍在門口處與人扭打，見丁○○跑進店
    內，戊○○始追進店內，己○○見丁○○進店內，再次與之發生衝突，己○○因
    見對方人多勢眾，即持店內之滅火器毆打丁○○，此時甲○○、「阿弘」又再度
    對天花板鳴槍並朝丁○○射擊數槍，己○○、戊○○二人有勸阻甲○○、「阿弘
    」二人不要再開槍，並將二人推出店外，始一同開車離去等語。經查：
  (一)被告戊○○與阿華、阿弘本來不認識，八十六年十二月六日案發當日係第一次見
    面，業據被告戊○○於警訊及偵審中始終供述如一（偵查卷第三九頁背面、五六
    頁背面、九七頁）。另被告己○○於八十七年四月一日偵查時供稱：「第一次帶
    戊○○去。」（偵查卷第九七頁背面），及於原審八十七年六月二十四日審理時
    供稱：「戊○○和阿華、阿弘之前不認識。」（原審卷第四二頁背面）等語，亦
    足以證明被告戊○○與阿華、阿弘並不認識，當日係第一次見面。
  (二)案發當日被告戊○○與己○○搭計程車先行到達於新棕櫚ＰＵＢ，而阿華、阿弘
    二人係自行駕車前往，此業據被告戊○○及己○○供明在卷（偵查卷第三七頁）
    ，另阿華即甲○○於本院訊問中亦證稱：「我們打電話約的，己○○和戊○○先
    到，我和阿弘後到。」、「（槍放在）門口的車上。」、「被告不知我車上有槍
    。」等語（原審卷第一○五、一○四頁），足證被告戊○○、己○○與阿華與阿
    弘係分別搭車前往，對於阿華、阿弘所駕駛之車內藏有槍械之事，被告等二人並
    不知情。
  (三)本案係「阿華」、「阿弘」等人離開ＰＵＢ後，被告己○○、戊○○等亦欲離去
    時，因見ＰＵＢ之服務態度不佳遂心生不悅，故於起身離去時，首先由己○○將
    桌椅掀翻以表不滿，戊○○見狀亦摔酒杯洩怒，二人行至門口時，被害人丁○○
    與其數友人可能見此不滿，即擋住門口欲阻上被告二人離去，雙方隨即發生爭吵
    ，嗣丁○○仗人多勢眾遂先出手毆打被告等，雙方遂發生互毆，陳聖武與丁○○
    及其二、三友人，即由店內互毆至店外，約三、四分鐘後，綽號「阿華」、「阿
    弘」見狀始持槍折返，被告戊○○即見丁○○往ＰＵＢ店內跑，被告戊○○亦追
    進店內繼續互毆，嗣「阿華」、「阿弘」進人店內即朝丁○○身上射擊數槍，被
    告己○○、戊○○見「阿華」、「阿弘」等人開槍，除一面勸阻勿再開槍外，另
    一方面匆忙將二人推出店外後，便搭乘「阿華」、「阿弘」之自小客車逃逸，業
    據被告及己○○供明在卷（偵查卷第六頁背面至七頁背面、九至一○背面、一一
    至一二頁）。另案發當時開槍射擊之甲○○於本院訊問時亦證稱：「我和阿弘正
    好消費完要離開，我看見戊○○等人被人打，我基於幫朋友立場，朝天花板開了
    一槍。」等語（本院卷第九八至九九、一○三至一○四頁），另被害人丁○○於
    本院訊問時亦結證稱：「我坐於靠近門口這桌，先有兩人走出去，後來被告二人
    要走出去時與我同桌的朋友起爭執發生衝突就打起來，他們就打到店外面，我也
    跟出去，後來有看到二人來，就聽到槍聲，我趕快進到店內才發現我腳有受傷，
    後來陸陸續續有聽到槍聲，我也昏倒了。」、「沒有看到被告二人出去拿槍」。
    、「被告沒有（叫阿華、阿弘去拿槍械或暗示他們出去拿槍械）。」等語（本院
    卷第七七頁背面至七八頁背面、八○頁），足以證明被告己○○是與丁○○及其
    友人五、六人在互毆，而當時場面很混亂，且在互毆過程中雙方你來我往互不相
    讓，被告二人並未叫阿華、阿弘幫忙，或持槍相助，而純係阿華、阿弘見友人被
    欺負，才持槍前往相助，對於阿華、阿弘持槍之行為，被告事先並不知情，而且
    開槍係一瞬間的事情，且被告戊○○、己○○知悉阿華、阿弘開槍之後即曾加以
    勸阻，已據被告戊○○於警訊時供述明確。另證人周中徽於原審八十八年四月二
    十三日審理時亦證稱：「他們就打成一團，場面很混亂，打到門外去，被告二人
    的朋友有回來幫忙，後來就聽到槍聲，我認為不是被告二人開槍，我還有聽到被
    告二人叫他們朋友不要再開槍可以走了。」等語（原審卷第一五二至一五三頁）
    ，凡此均足以證明被告等對於阿華、阿弘開槍殺人之行為並無犯意之聯絡。
  (四)原審判決雖認為丁○○右大腿中彈，被告二人竟又持滅火器繼續毆打丁○○，阿
    華、阿弘亦再度持槍朝丁○○射擊，顯見被告與阿華、阿弘確有共同致丁○○於
    死地之殺人犯意聯絡及行為分擔云云。惟依據卷內所附之丁○○病歷資料，其所
    受之傷均為槍傷，並未敘及被告毆打受傷部分，且被害人丁○○於警訊、原審及
    本院訊問中，均未提及被告二人有揚言讓他死之言語，況且對於阿華、阿弘開槍
    射擊之行為，被告二人曾加以勸阻已如前述（偵查卷第六二至六三、六六至七五
    頁），是對於阿華、阿弘開槍殺人，應係其二人自己決意而為，被告等並未與阿
    華、阿弘二人有何犯意之聯絡或行為之分擔，已至為明顯。
  (五)另被告二人於離開ＰＵＢ後，被告二人在台中市○○○路與忠明南路口即下車分
    別搭乘計程車離去，嗣後由甲○○自行帶槍至台中市南屯區○○○路○段知高橋
    下方藏槍，業據被告二人及證人甲○○分別於本院供述在卷，而本件起獲之槍彈
    係被告己○○事後就其記憶所及，以甲○○曾於案發前曾於若干地點藏放以報紙
    包裹之不明物件，而帶同警方前往一一尋找，始得以起獲，且被告二人亦均否認
    持有上開槍彈，足證被告二人就甲○○及「阿弘」二人持有槍彈之行為，確無犯
    意之聯絡及行為之分擔，要難認為被告己○○曾帶警起獲扣案之槍彈，即遽認被
    告二人共同持有槍彈犯行。此外又查無其他積極證據足資證明被告二人有上開殺
    人未遂及未經許可持有槍彈之犯行，被告二人犯罪尚屬不能證明。原審未與詳查
    ，遽為被告二人此部分有罪之判決，尚有未當，被告二人上訴指摘此部分原判決
    不當，為有理由，自應將原判決此部分予以撤銷，並諭知無罪之判決。另被告等
    人聲請傳訊證人乙○○及調閱案發時該店之錄影帶以供查證，惟證人乙○○已行
    方不明，而警方並未扣得該店之錄影帶，亦有台中市警察局第四分局函文附卷可
    稽，上開證人及證據已無從查證，併此敘明。
參、據上論斷，應依刑事訴訟法第三百六十九條第一項前段、第三百六十四條、第二
    百九十九條第一項前段、第三百零一條第一項，刑法第二十八條、、第二百十六
    條、第二百十二條、第四十一條、第三十八條第一項第二款，罰金罰鍰提高標準
    條例第一條前段、第二條，判決如主文。
本案經檢察官庚○○到庭執行職務。
中      華      民      國    八十九    年      三      月      九      日
                                  臺灣高等法院臺中分院刑事第七庭
                                        審判長法  官  劉  連  星
                                              法  官  江  錫  麟
                                              法  官  林  秋  華
右正本證明與原本無異。
被告等均不得上訴，檢察官得對於殺人未遂及未經許可持有槍、彈之部分得上訴，對
行使偽造國民身分證部分不得上訴。
如不服本判決應於收受送達後十日內向本院提出上訴書狀，其未述上訴之理由者並
得於提起上訴後十日內向本院補提理由書（均須按他造當事人之人數附繕本）。
                                              書記官  阮  正  枝
中      華      民      國    八十九     年       三      月   十三     日
附錄法條
刑法第二百十六條：
行使第二百十條至第二百十五條之文書者，依偽造、變造文書或登載不實事項或使登
載不實事項之規定處斷。
刑法第二百十二條：
偽造、變造護照、旅券、免許證、特許證及關於品行、能力、服務或其他相類之證書
、介紹書，足以生損害於公眾或他人者，處一年以下有期徒刑，拘役或三百元以下罰
金。
                                                                        Ｈ


司法院資訊處製作；財團法人民間司法改革基金會備份。
